臺灣臺北地方法院民事判決　九十一年度簡上字第三九八號
　　上　訴　人　乙○○
　　被　上訴人　甲○○
右當事人間請求不當得利等事件，上訴人對於中華民國九十一年四月二十五日本院新
店簡易庭九十一年度店簡字第二六八號第一審判決提起上訴，本院判決如左：
        主      文
上訴駁回。
第二審訴訟費用由上訴人負擔。
        事      實
甲、上訴人方面：
  一、聲明：                                                        ４
    (一)原判決廢棄。
    (二)被上訴人應給付上訴人新台幣（下同）十萬元及自民國八十六年四月七日起至
      清償日止，按年息百分之五計算之利息。被上訴人應自判決確定日起按月給付
      上訴人二千五百元。
    (三)願供擔保請准宣告假執行。
  二、陳述：除與原審判決書所載者相同茲予引用外，補稱：
    (一)上訴人先父萬子忠於六十九年向電信協會購買台北市○○區○○街六四巷八之
      一號房屋（以下簡稱系爭房屋）二樓，僅以買賣契約二條約定地下室由一樓買
      受人買受使用，但頂樓平台使用權則保留權利。系爭房屋四樓出賣人直到八十
      五年間方辦理過戶，而上訴人先父萬子忠早於七十八年十一月六日憂勞去世，
      致無法向系爭房屋四樓所有權人請求頂樓平台使用權之損害賠償。故上訴人主
      張行使先父萬子忠購買系爭房屋二樓時所保留之頂樓平台使用權，據此向被上
      訴人請求損害賠償。
    (二)原審判決認上訴人默示承認頂樓平台使用權歸被上訴人所有，實屬誤會。另上
      訴人係於八十六年四月七日方繼承過戶系爭房地二樓，非原審判決所稱之七十
      八年十一月六日；故上訴人係善意第三人，大法官解釋第三四九號適用於上訴
      人。
    (三)上訴人出生於五十一年。系爭房屋二樓在上訴人先父萬子忠於六十九年向電信
      協會購買前，是用租的，上訴人在小學時住在系爭房子二樓一段時間；同年因
      上訴人先父萬子忠將系爭房屋二樓另出賣予訴外人劉道遠，方全家搬走，但當
      時沒有過戶，上訴人繼承後發現房子有人在住，又在八十九年二月花了一百六
      十五萬元將系爭房屋二樓買回來，八十五年電信協會才直接過戶到上訴人名下
      。
    (四)通往樓頂的樓梯蓋在系爭房屋四樓室內，是建商違法建築，上訴人先父萬子忠
      當時因此不敢買頂樓，怕買了之後挨告。這是上訴人推測的，因為上訴人當時
      還小。
  三、證據：提出土地及建物所有權狀影本、不動產買賣契約書影本、支票三張影本
      、收據影本、本院八十六年度簡上字第四二七號民事判決影本為證。
乙、被上訴人方面：
  被上訴人未於言詞辯論期日到場，亦未提出書狀作何聲明或陳述。
  一、聲明：駁回上訴。
  二、陳述：除與原審判決書所載者相同茲予引用外，補稱：
    (一)系爭房屋二樓蓋好後，被上訴人是第五個所有權人，被上訴人是在八十三年買
      的。系爭房屋沒有室外的樓梯通到樓頂，上訴人要被上訴人打個樓梯上去，上
      訴人不是善意第三人。鄰長知道四樓有樓頂的十四點八平方公尺的所有權，房
      子是建商蓋這個樣子，電信協會買了再賣給上訴人的父親。
    (二)上訴人起訴前，被上訴人曾請他來看房子，但上訴人不來看。隔壁四樓是一模
      一樣的房子，樓頂沒有水塔、天線等其他公共設施。
  三、證據：援用原審之立證方法。
        理      由
一、上訴人起訴主張：被上訴人購買系爭房屋四樓後，即竊佔樓頂使用面積全部，並
    以水泥鐵門全然堵死通往樓頂唯一樓梯通道，從自家四樓另闢通道往樓頂違建，
    嚴重危及系爭房地之建築安全；上訴人繼承系爭房屋二樓後，因樓頂之全部使面
    乃系爭房地一至四樓共同所有，被上訴人不當獲取利益，故依民法第一百七十九
    條、第一百八十四條規定請求被上訴人賠償損害，給付上訴人自七十八年十一月
    六日起至清償日止，相當於租金利益之四分之一損害金；上訴人代位繼承購買系
    爭房地之買賣契約，並無任何同意被上訴人獨佔使用樓頂平台及准許違建之分管
    約定，依大法官釋字第三四九號解釋，縱使被上訴人前手有分管約定，該約定對
    上訴人亦無拘束力等語，為被上訴人所否認。
    被上訴人並辯稱：其現住系爭房屋四樓係於八十三年十一月八日向前手承購，該
    房屋係於五十八年完工，樓梯通道不曾改變，通樓頂通道設在屋內，早已建成，
    不屬公眾通道，純屬四樓，以便利四樓因應房屋漏水修繕、保養等損壞使用，屋
    頂平台並非大家共有，當時承購四樓時，樓頂就歸四樓住戶所有，上訴人亦知有
    室內樓梯，該附屬建物現做為客廳使用，故被上訴人無侵權竊佔之行為，被上訴
    人所有附屬建物十四點八平方公尺辦有登記，係位在樓頂，屬私人所有，樓頂並
    無水塔等公共設施等語。
二、原審判決以：
    (一)按數人區分一建築物，而各有其一部者，該建築物及其附屬物之共同部分，推
      定為各所有人之共有，民法第七百九十九條前段定有明文。所謂共同部分，指
      大門、屋頂、地基、走廊、階梯等性質上不許分割而獨立為區分所有客體之部
      分而言。我實務及學界通說一致認樓房之樓頂平台不能為獨立的區分所有權客
      體，性質上又為全體住戶共同使用部分，即屬建築物之共同部分，依民法第七
      百九十九條規定，應推定為該樓房各區分建築物之所有人所共有。一般而言，
      附屬設施等屬各區分所有人共有的共同部分，應由區分所有全體按照物的一般
      使用方法為非排他性的利用。不過藉由專用使用權的設定，共同部分的一部亦
      得由特定的區分所有人作排他、獨占的使用收益。在公寓大管理條例施行前
      ，司法實務及學說原就承認區分所有建物之共同部分得設定專用使用權，如果
      某些共用部分並非區分所有建物在共同使用上所不可或缺，自無禁止之理。樓
      頂平台、地下室、法定空地之設定專用，均屬我國常見實例。雖依公寓大管
      理條例第七條第三款強行規定，樓頂平台應不能約定專用，但依同條例第四十
      三條規定：「本條例施行前已取得建造執照之公寓大廈，應依本條例規定成立
      管理組織。前項公寓大廈得不受第七條各款不得為約定專用部分之限制。」，
      在公寓大管理條例施行之前已取得建照的區分所有建物，依本條文規定不受
      溯及效力所及。被上訴人所有系爭房屋係於五十八年間取得建造執照，有建物
      平面圖謄本可稽，自不受公寓大管理條例第七條限制，就建物共用部分仍得
      約定專用。所謂專用使用權之設定乃是一種分管契約的約定。按集合住宅之買
      賣，經由建商與各承購戶訂明屋頂平台由樓頂住戶使用管理者，非不可認係共
      有物之分管約定，亦即區分所有建築物之出賣人，尤其係原建築商，如保留屋
      頂平台或庭院之專用權，而分別附隨於頂樓或一樓出賣時，區分所有權人於買
      受其他區分所有部分，若於買賣契約中已有此項條款之約定，固可視為已承認
      樓頂平台或一樓之專用權；倘區分所有人明知有此情形而買受，縱未約定，亦
      應視為保留專用權之默示承認，與共有物之約定分管相類，各區分所有權人受
      其拘束。又屋頂平台未經登記，不能依登記資料證明屬於何一區分所有人所有
      ，應依法律上之推定，認屬全體區分所有人共有，按共有物，除契約另有訂定
      外，由共有人共同管理之，民法第八百二十條第一項定有明文，而所謂分管即
      共有人間，就共有物之使用，收益或管理方法所訂定之契約，即為俗稱之分管
      契約，簡稱分管，此種契約，即係上開民法第八百二十條第一項所稱契約之一
      種，則同意書之簽訂，實無何違反強制、禁止規定，亦有最高法院八五年度重
      上字第三七四號判決可資參照。
    (二)查訴外人財團法人台灣電信協會出售系爭建物時，固未於房屋買賣契約書中明
      白表示保留樓頂平台之專用權，有該買賣契約書可參。但被上訴人所有系爭房
      屋四樓於建造之初，即由起造人於樓頂平台上蓋有具有頂蓋與壁體的構造物，
      面積為十四點八平方公尺，並以四樓附屬建物名稱一併登記為被上訴人所有；
      樓頂平台出入須經由設置在系爭房屋四樓客廳之室內樓梯，此外並無其他樓梯
      得自由進出樓頂等情，業經勘驗屬實，有勘驗筆錄可稽。是就系爭房屋結構上
      並無共同樓梯或通道可通達樓頂平台，僅四樓住戶得利用設置室內樓梯到達樓
      頂，而該室內樓梯係屬被上訴人專有部分，僅得由被上訴人獨立排他使用，在
      構造上亦能與系爭一至三樓建物部分區別，故實際上僅被上訴人有使用樓頂平
      台之可能性。另據證人郭雅齡結證稱：「一壽新村之房子原為電信局宿舍，附
      近所有房子之格式都一樣，樓頂平台都從四樓屋內進出，無其他出入門戶，我
      住一樓，當初蓋好時，我就買受居住，關於樓頂之使用我們都不過問，因樓頂
      一開始就這樣蓋，後買受人如果認為可以接受就買，不接受就不要買。」等語
      ，亦徵系爭房屋原始建造時即無共用樓梯可以通達屋頂，僅有設在四樓專有部
      分內之樓梯可獨立進出屋樓頂梯，在構造上與其他共用部分並不相互通連。上
      訴人空言主張被上訴人以水泥鐵門堵死通往樓頂唯一樓梯通道，從自家四樓另
      闢通道云云，核不足取。系爭房屋在建築結構上，共用樓梯部分僅到達四樓，
      並無其他共用樓梯得通達至樓頂，樓頂出入須由設置在四樓內由四樓住戶專有
      之樓梯獨立進出等情，其他一至三樓區分所有人於購屋之初即可知悉，區分所
      有人明知有此情形而買受，縱未約定，亦應視為保留專用權之默示承認，其他
      區分所有人自應受此此專用使用權約定之拘束。依大法官釋字第三四九號解釋
      文內容，最高法院四十八年台上字第一○六五號判例所謂「共有人於與其他共
      有人訂立共有物分割或分管之特約後縱將其應有部分讓與第三人，其分割或分
      管契約，對於受讓人仍繼續存在」，就應有部分之受讓人若不知悉有分管契約
      ，亦無可得而知之情形，受讓人仍受讓與人所訂分管契約之拘束，有使善意第
      三人受不測損害之虞，與憲法保障人民財產產權之意旨有違，在此範為內，嗣
      後應不再援用。而上訴人自幼居住在系爭建物，對於居住建物現狀、周遭環境
      ，自是知之甚詳，是以上訴人於七十八年十一月間繼承登記系爭房屋二樓時，
      若謂對於系爭建物並無獨立通道可通至樓頂，不可能使用頂樓平台之現狀毫不
      知情，實與常情有違而難以置信，顯非善意第三人，仍應受原分管協議之拘束
      。再查系爭房屋樓頂平台固另有被上訴人買受由前手搭蓋建物，為兩造所不爭
      ，然該樓頂平台上並未設置其他住戶需共同使用如水塔等公共設施，其他區分
      所有人亦無使用樓頂之可能性，且樓頂原即有建商所蓋列為附屬建物面積為十
      四點八平方公尺之構造物存在，則另搭蓋建物係依原樓頂構造使用方式而為建
      造使用，不違平台之使用目的，未超出使用權之範圍，亦未減損樓頂平台既有
      效能，屬於管理範疇的改良行為，尚可認為正當。綜上，系爭房屋樓頂平台已
      有默示約定專用使用權，得由被上訴人排他性使用，被上訴人獨立使用樓頂平
      台即有法律上原因，並非不當得利。被上訴人合法使用樓頂平台，並無不法性
      ，亦未侵害上訴人權利，並非侵權行為。
    而認上訴人之主張為無理由，而將其訴與假執行之聲請均駁回，並無不合。
三、上訴人上訴理由雖謂：其先父萬子忠於六十九年向電信協會購買系爭房屋二樓時
    ，僅約定地下室由一樓買受人買受使用，但頂樓平台使用權則保留權利，上訴人
    係行使其先父萬子忠購買系爭房屋二樓時所保留之頂樓平台使用權，而向被上訴
    人請求損害賠償等語，惟查：
    (一)上訴人既陳稱：其係行使其先父萬子忠購買系爭房屋二樓時所保留之頂樓平台
      使用權等語，即應受其先父萬子忠權利上之限制。上訴人先父萬子忠既係於六
      十九年間購買系爭房屋二樓，自應瞭解系爭房屋在建築結構上，共用樓梯部分
      僅到達四樓，並無其他共用樓梯得通達至樓頂，樓頂須由設置在四樓內由四樓
      住戶專有之樓梯進出等情，其明知此情形而買受，即應受該默示分管約定之拘
      束，此並不違反大法官釋字第三四九號解釋文之內容。
    (二)另依上訴人陳稱：其出生於五十一年，於六十九年其先父萬子忠購買系爭房屋
      二樓後，曾在小學時住在系爭房子二樓一段時間等語，亦可知上訴人於其先父
      萬子忠購買系爭房屋二樓時，已有十八歲，亦難推諉當時其不知系爭房屋之上
      述建築結構。故難謂上訴人為善意之第三人。
    從而，難認上訴有理由。
四、本案事證已臻明確，兩造其餘主張陳述及所提之證據，均毋庸再予審酌，附此敘
    明。
五、據上論結，本件上訴為無理由，依民事訴訟法第四百三十六條之一第三項、第四
    百四十九條第一項、第七十八條，判決如主文。
中　　　華　　　民　　　國　　九十一　　年　　　八　　　月　　　九　　　日
　　　　　　　　　　　　　　　　　　民事第二庭　審判長法官　林玲玉
　　　　　　　　　　　　　　　　　　　　　　　　 　　 法官　陳婷玉
　　　　　　　　　　　　　　　　　　　　　　　　　　　法官　林庚棟
右為正本係照原本作成
本判決不得上訴。
中　　　華　　　民　　　國　　九十一　　年　　　八　　　月　　　九　　　日
　　　　　　　　　　　　　　　　　　　　　　　　法院書記官　黃慧怡
